臺灣高等法院民事判決　　　　　　　　 99年度重上字第423號
上　訴　人　陳根恩
訴訟代理人　林彥苹律師
　　　　　　陳守文律師
上　一　人
複　代理人　郭佳瑋律師
被　上訴人　劉瑞麟
　　　　　　蘇家
　　　　　　陳建宏
上列3人共同
訴訟代理人　高奕驤律師
　　　　　　呂佩芳律師
被　上訴人　廖浩志
上列當事人間請求清償債務事件，上訴人對於中華民國99年5月
28日臺灣臺北地方法院99年度重訴字第108號第一審判決，部分
提起上訴，並為訴之追加，本院於100年5月3日言詞辯論終結，
判決如下：
    主  文
上訴及追加之訴均駁回。
第二審訴訟費用（含追加之訴）由上訴人負擔。
    事實及理由
一、按第二審訴之變更或追加，非經他造同意不得為之，但請求
    之基礎事實同一者，不在此限，民事訴訟法第446條第1項、
    第255條第1項第2款定有明文。本件上訴人於本院審理時，
    追加請求被上訴人蘇家（下稱蘇家）應再給付其新台幣
    （下同）565,537元本息（見本院卷329頁反面），核其追加
    之原因係主張更正被上訴人蘇家對合夥事業10％投資比例
    而來，請求之基礎事實相同，依上開規定，毋庸對造同意，
    應予准許。
二、上訴人主張：兩造於民國96年9月1日為發展土地開發事業，
    而合夥經營呈鼎集團，呈鼎集團含呈鼎開發建設股份有限公
    司（下稱呈鼎公司）、台呈開發設計股份有限公司（下稱台
    呈開發公司）、台呈建設股份有限公司（現更名為台亞創新
    建設股份有限公司，下稱台呈建設公司）及馬克開發顧問股
    份有限公司（下稱馬克公司）等四家公司，並約定以各合夥
    人於呈鼎公司所持有股份比例，即上訴人30％、被上訴人劉
    瑞麟（下稱劉瑞麟）20％、蘇家10％、被上訴人陳建宏（
    下稱陳建宏）20％、被上訴人廖浩志（下稱廖浩志）20％為
    合夥比例。嗣因經營不善虧損連連，各合夥人乃於97年11月
    4日、同年11月13日召開合夥會議協議解散合夥關係。本件
    合夥自96年9月1日起至97年11月13日止，各合夥人分別償還
    合夥債務之墊款計有：上訴人7,474,082元、劉瑞麟與蘇家
    共2,262,147元、陳建宏1,376,029元、廖浩志362,287元
    ，另上訴人於合夥事業解散後，又陸續墊款2,945,649元，
    合計為14,420,194元（7,474,082＋2,262,147＋1,376,029
    ＋362,287＋2,945,649＝14,420,194），依出資比例上訴人
    僅須負擔4,326,058元（14,420,194×30％＝4,326,058，小
    數點以下四捨五入），惟上訴人實際墊款10,419,731元，超
    出6,093,673元（10,419,731－4,326,058＝6,093,673 ），
    爰依民法第281條、第282條、第678條第1項之規定，請求其
    餘合夥人依出資比例清償墊款。爰聲明請求：(一)劉瑞麟應給
    付上訴人1,187,429元，及自起訴狀繕本送達之翌日起至清
    償日止，按年息5％計算之利息。(二)蘇家應給付上訴人876
    ,482元，及自起訴狀繕本送達之翌日起至清償日止，按年息
    5％計算之利息。(三)陳建宏應給付上訴人1,508,010元，及自
    起訴狀繕本送達之翌日起至清償日止，按年息5％計算之利
    息。(四)廖浩志應給付上訴人2,521,752元，及自起訴狀繕本
    送達之翌日起至清償日止，按年息5％計算之利息。(五)願供
    擔保，請准宣告假執行。
三、被上訴人則以：否認兩造間有合夥契約，實際上僅存有合作
    協議。台呈建設公司96年9月3日之股東名冊及97年1月24日
    之變更登記表顯示，其股東並未包含劉瑞麟、陳建宏及蘇家
    ，台呈建設公司並非所謂合夥人公同共有之財產。呈鼎公
    司為股份有限公司形態，亦非合夥事業。又上訴人欲請求各
    合夥人清償合夥債務，自應先就兩造間所約定之合夥財產範
    圍如何，舉證說明之，並就該合夥財產何以不足清償合夥債
    務一節負舉證責任。均聲明請求：(一)上訴人之訴駁回。(二)如
    受不利判決，願供擔保請准宣告免假執行。
四、原審為上訴人全部敗訴之判決，即駁回上訴人之訴及假執行
    之聲請，上訴人不服，一部提起上訴，並為訴之追加，其上
    訴及追加之訴聲明：(一)原判決關於駁回後開之訴部分廢棄。
    (二)上開廢棄部分，1.劉瑞麟應給付上訴人621,892元，及自
    起訴狀繕本送達之翌日起至清償日止，按年息5％計算之利
    息。2.蘇家應給付上訴人876,482元，及自起訴狀繕本送
    達之翌日起至清償日止，按年息5％計算之利息。3.陳建宏
    應給付上訴人1,508,010元，及自起訴狀繕本送達之翌日起
    至清償日止，按年息5％計算之利息。4.廖浩志應給付上訴
    人2,521,752元，及自起訴狀繕本送達之翌日起至清償日止
    ，按年息5％計算之利息。(三)追加蘇家應給付上訴人565,5
    37元，及自起訴狀繕本送達之翌日起至清償日止，按年息5
    ％計算之利息。(四)願供擔保，請准宣告假執行。
    劉瑞麟、陳建宏、廖浩志之答辯聲明：均上訴駁回，如受不
    利判決願供擔保請准宣告免假執行。
    蘇家之答辯聲明：上訴及追加之訴均駁回，如受不利判決
    願供擔保請准宣告免假執行。
五、兩造之不爭執事項：
  (一)依呈鼎公司設立登記表所載，劉瑞麟為董事長、陳建宏、上
    訴人為董事、蘇家為監察人（公司設立登記表見原審1086
    號卷8頁）。
  (二)依95年10月3日呈鼎公司股東名簿所載，兩造均為股東，其
    所持股份總數及股款分別為上訴人180萬股（股款1,800萬元
    ）、劉瑞麟120萬股（股款1,200萬元）、蘇家60萬股（股
    款600萬元）、陳建宏120萬股（股款1,200萬元）、廖浩志
    120萬股（股款1,200萬元）【見原審1086號卷9頁】。
  (三)劉瑞麟、蘇家、上訴人、廖浩志於97年11月4日簽署一份
    呈鼎集團股東會議紀錄（見原審卷10頁、11頁）；又劉瑞麟
    、蘇家、上訴人、陳建宏、廖浩志於97年11月13日再簽署
    一份呈鼎集團股東會議紀錄（見原審1086號卷23頁）。
六、兩造之爭執事項：
  (一)兩造是否成立如上訴人主張之合夥關係？
  (二)上訴人依民法第281條、第282條、第678條第1項之規定，請
    求被上訴人依約定出資比例清償墊款，是否有理？
七、按當事人主張有利於己之事實者，就其事實有舉證之責任，
    民事訴訟法第277條前段定有明文。依本條文所定之舉證責
    任分配，何造當事人主張應適用某一法規，即應由該造當事
    人就適用法規所必須之具體要件事實，負舉證責任。本件上
    訴人主張兩造間存有合夥關係，依前揭舉證責任分配原則，
    應由上訴人就兩造間有互約出資以經營共同事業之利己事實
    ，舉證以實其說。上訴人主張兩造間成立合夥，無非執呈鼎
    公司之設立登記表、股東名冊、97年11月4日呈鼎集團股東
    會議紀錄、同年月13日呈鼎公司股東會議紀錄為證（見原審
    1086號卷7頁至11頁、23頁、本院卷41至45頁、57頁），惟
    查：
  (一)馬克公司於96年2月間設立，設立時負責人為吳正隆，董事
    為潘勇榮、林啟逢、監察人為劉瑞麟（迄96年9月間，該公
    司之負責人變為劉瑞麟、董事為蘇家、曾銘杉，監察人為
    陳玉珍）。台呈開發公司於91年8月間設立，設立時負責人
    為葉雍開，董事為上訴人、丁柏升（迄96年9月間，該公司
    之負責人變為上訴人、董事為廖浩志、陳怡伶、監察人為鄭
    秀如）。台呈建設公司於95年1月間設立，設立時該公司之
    負責人為上訴人、董事為葉雍開、廖浩志，監察人為許聖惠
    （迄96年9月間，該公司之負責人仍為上訴人、董事為廖浩
    志、陳怡伶、監察人為鄭秀如），業據本院調閱前揭三家公
    司之公司登記卷查明屬實，此三家公司均為股份有限公司形
    態，董、監事人員並非相同，並無證據證明上開三家公司與
    呈鼎公司，為一合夥事業體。
  (二)關於呈鼎公司之成立經過，係因上訴人以台呈開發公司、台
    呈建設公司名義，對外經營都市更新業務，劉瑞麟於土地開
    發業界有人脈基礎，嗣兩造於96年9月間，以共同經營都市
    更新開發業務為目的，而出資設立呈鼎公司，以劉瑞麟為董
    事長、陳建宏、上訴人為董事、蘇家為監察人。其持股比
    例為上訴人30％、劉瑞麟20％、蘇家10％、陳建宏20％、
    廖浩志20％。上訴人負責將台呈建設公司與台呈開發公司原
    有之都市更新業務及契約債權帶入呈鼎公司，劉瑞麟負責開
    發案源及募集資金，並約定以呈鼎公司、台呈建設公司、台
    呈開發公司及馬克公司四家公司之人力及物力，共同經營土
    地及都市更新之規劃與開發業務，所產生之收益，全數匯入
    呈鼎公司，再由呈鼎公司負擔參與合作事業之各項費用。呈
    鼎公司如有盈餘，則以各股東於呈鼎公司之股權比例分派。
    嗣因此一合作關係經營不善，上訴人與劉瑞麟、蘇家、廖
    浩志於97年11月4日開會，協議終止合作關係，並約定上訴
    人、廖浩志於呈鼎公司之持股轉讓予劉瑞麟。然因前開會議
    呈鼎公司之股東陳建宏未參與，故兩造於97年11月13日再次
    召開股東會議，以結算兩造之合作關係等情，業據劉瑞麟、
    蘇家、陳建宏陳述明確（見原審1086號卷148頁），復有
    97年11月4日、同年月11日之呈鼎公司股東會議紀錄可證（
    見原審1086號卷10頁、11頁、23頁）。
  (三)該97年11月13日呈鼎公司之股東會議紀錄決議事項略為：
    1.劉瑞麟：擁有呈鼎公司100％股權，擁有R13案75％利潤，
      股金2,262,147元由延平北路所得款退還，放棄台呈其他
      案件之所有權。
    2.陳建宏：股金1,376,029元由延平北路所得款退還，R13案
      有15％利潤。
    3.蘇家：台呈、呈鼎現有案件10％利潤。
    4.廖浩志：股金362,287元由延平北路所得款退還，擁有台
      呈所有案件20％利潤，放棄R13案股權及呈鼎公司之股權
      。
    5.上訴人：股金7,474,082元由延平北路所得款退還，擁有
      台呈所有案件80％利潤，放棄R13案股權及呈鼎公司之股
      權。
    另會議記錄中貳、「其他結論」之第7.點提及尚有400萬元
    資金缺口等語。
  (四)針對上開會議之決議事項及過程，業據廖浩志、劉瑞麟、蘇
    家、陳建宏說明甚詳，茲簡述如下：
    1.廖浩志陳述：會議記錄上面簽名者均為呈鼎公司之股東，
      因案件執行面的推動不是很順利，及資金也不順利，故大
      家開會談如何切割，台呈開發公司、台呈建設公司我跟上
      訴人都是股東，與呈鼎公司沒什麼關係，所以還是由原來
      之股東繼續經營台呈開發公司、台呈建設公司。南港R13
      案是指呈鼎公司開發的部分，接著都是更新規劃由台呈開
      發公司負責，此部分與呈鼎公司無關，是台呈開發公司與
      呈鼎公司有一契約關係。延平北路案係為都市更新案件，
      以呈鼎公司為實施者，當初與地主簽都市更新的同意書，
      是以呈鼎開發公司出名簽約。（你本身股金362,287元由
      延平北路所得款退還，是指什麼樣的股金？）這是我除了
      成立呈鼎公司時所投入股款外，就呈鼎公司後續經營，我
      再陸續投入的錢，結算時可以分到362,287元要還給我。
      （陳根恩部分他的股金是7,474,082元也是由延平北路所
      得款退還，這是什麼樣的股金？）跟我一樣。退股金約定
      由延平北路所得款來返還。而延平北路開發案，現在由台
      呈開發公司在處理，所以退股金應由台呈開發公司來處理
      等語（見本院卷281頁反面至283頁反面)。
    2.劉瑞麟陳述：原來我們有一家馬克公司、陳根恩有台呈建
      設、台呈開發兩家公司，這兩家公司的股東當時沒有我、
      蘇家、陳建宏，有廖浩志，他來找我時因為他們有壹億
      五仟萬元業務，給我們馬克公司執行，台呈建設公司、台
      呈開發公司作土地開發工作，就是都市更新與地主溝通，
      後來才成立呈鼎公司。我們在衡陽路租有一間辦公室，員
      工有十五、六人，呈鼎公司成立後就有員工薪水及房租要
      支出，一開始上訴人有拿錢出來，但是到96年11月5日就
      開始由陳建宏先墊款，97年4月份我拿出我的房子去抵押
      借錢來支付這個開銷，到當年7月上訴人就不再來公司。
      我們去追他說因為公司資金都不足，我們希望他去追所謂
      壹億五仟萬元業務客戶的費用，也就因為這樣大家翻臉，
      他說理念不合要結束合作。97年11月13日開會決議，我們
      留呈鼎公司，呈鼎股權百分之百歸我，當時我們在推動南
      港R13案（它是公辦都更），因我去推動，故有75％利潤
      ，也要負擔75％義務，15％是陳建宏，10％是蘇家。股
      金2,262,147元是當初所有合作案，我代墊款到97年11月
      13日結算之結果，延平北路那裡還有一個都市更新案，如
      果將來有其他人投資延平北路案，就從那裡撥款給我。台
      呈的案件通通歸上訴人，所謂股金就是結算到11月13日之
      代墊款等語（見本院卷306頁至307頁）。
    3.陳建宏陳述：剛才劉瑞麟所述都是真實，我的部分股金1,
      376,029元，是剛成立呈鼎公司時，我所有代墊款到97年
      11月13日止結算之金額，這筆錢也是將來延平北路開發案
      有人投資時，再撥給我，這錢我現在還沒有拿到，延平北
      路的案子由上訴人拿去做，等他有錢時再還我們錢，R13
      案是我們拿回來作，以後的費用也是我們支出，與他沒有
      關係，上訴人與金千里公司98年4月成立後，他就開始假
      扣押我們房產並告我們等語（見本院卷307頁）。
    4.蘇家陳述：當初我並沒有借款給呈鼎公司，所以沒有退
      還股金的問題，陳根恩成立公司時所答應壹億伍仟萬元的
      案子，當初說由這個案子的所得來作為這個呈鼎公司的開
      銷，我在很多案件中貢獻很多心力，例如他們與市政府、
      業主的公文來往都是我擬的稿，所以他答應台呈、呈鼎獲
      利的10％要給我，呈鼎公司成立時我沒有現金出資，但是
      我是技術股東，我本身是學企業管理。陳根恩7,474,082
      元股金形式上也是97年11月13日結算陳根恩的代墊款金額
      ，但是實際上我事後瞭解他並沒有代墊這麼多錢，有一部
      分500多萬元是業務所得，應該屬於所有五個股東共享等
      語（見本院卷307頁）。
  (五)又前揭延平北路都市更新開發案之業務，呈鼎公司之各股東
    同意移轉由上訴人另覓投資者繼續執行，上訴人與訴外人鍾
    智文於98年4月6日成立「金千里實業股份有限公司」（代表
    人為上訴人，鍾智文為監察人），該公司之網頁亦顯示「延
    平北路（天閣）」，並註明「．．變更臺北市○○區○○段
    二小段574地號等45筆土地都市更新事業概要案」，有該公
    司之登記資料查詢表及網頁可稽（見本院卷315頁至320頁）
    ，益證劉瑞麟等人所述，延平北路都市更新案移轉由上訴人
    另覓金主繼續執行一節為真實，而可採信。
  (六)由劉瑞麟等4人所述及前揭97年11月13日股東會議紀錄，可
    知呈鼎公司成立時，各股東間原約定以上訴人所謂一億五千
    萬元業務之收入，來支付呈鼎公司員工薪水、房租、水電等
    各項開銷，嗣收入不足，除蘇家外之其餘股東陸續墊款，
    嗣因經營不善，各股東欲結束呈鼎公司之合作關係，結算至
    97年11月13日簽署股東會議紀錄時止，上訴人墊款（即所謂
    股金）7,474,082元、劉瑞麟墊款2,262,147元、陳建宏墊款
    1,376,029元、廖浩志墊款362,287元，約定待延平北路之都
    市更新開發案，另覓金主投資時，將投資款先用於歸還各股
    東之墊款及資金缺口，至為明確。是上訴人所提出之呈鼎公
    司設立登記表、股東名冊、97年11月4日呈鼎集團股東會議
    紀錄、同年月13日呈鼎公司股東會議紀錄等證物，僅能證明
    兩造均為呈鼎公司之股東，欲結束投資呈鼎公司，此一股份
    有限公司形態之合作關係而於97年11月13日達成協議，除此
    之外，並不能證明兩造間存有所謂「合夥事業」之合夥關係
    （上訴人與各股東間之墊款及資金缺口紛爭，應依97年11月
    13日之協議解決之，併予敘明）。
  (七)又兩造既係約定共同出資成立股份有限公司，則其權利義務
    與民法所謂之「合夥」迥然不同，上訴人復未舉證證明兩造
    成立呈鼎公司時，有事先言明係成立合夥關係，以呈鼎公司
    之股份或其他資產構成「合夥財產」而屬於兩造公同共有，
    已難認所謂之合夥事業存在。況且，呈鼎公司之股東名簿亦
    明確記載兩造各自之股數（即有投資比例），是呈鼎公司之
    股份顯非兩造公同共有之財產，故上訴人主張兩造有合夥關
    係存在云云，自非可採。
  (八)從而，上訴人並未能舉證證明兩造間互約出資經營共同事業
    ，兩造既係成立股份有限公司形態之呈鼎公司，以對外經營
    事業，自無所謂「合夥之出資」及「屬合夥人全體公同共有
    之合夥財產」存在，其主張兩造間係成立合夥契約云云，於
    法不合。兩造既非合夥關係，亦無民法第281條、第282條連
    帶債務規定適用之餘地，則上訴人依民法第678條之規定，
    主張合夥人因合夥事務支出費用之請求權，於法無據。
八、綜上所述，上訴人依民法第678條、第281條、第282條之規
    定，請求劉瑞麟給付621,892元、蘇家給付876,482元、陳
    建宏給付1,508,010元、廖浩志給付2,521,752元本息，於法
    不合，原審就此部分為上訴人敗訴之判決，並駁回其假執行
    之聲請，核無不合，上訴意旨指摘原審判決此部分不當，求
    為廢棄改判，為無理由，應駁回其上訴。另上訴人依上開請
    求權，追加請求蘇家應再給付565,537元本息，亦非屬正
    當，此部分追加之訴及假執行之聲請，亦應予駁回。
九、本件事證已臻明確，兩造其餘攻擊防禦方法及立論之證據資
    料，均經本院審酌後，對判決結果不生影響，爰無庸逐一論
    述，併此敘明。
十、據上論結，本件上訴人之上訴及追加之訴，均無理由，依民
    事訴訟法第449條第1項、第78條，判決如主文。
中    華    民    國    100   年    5     月    24    日
                  民事第十六庭
                        審判長法  官  王聖惠
                              法  官  謝碧莉
                              法  官  呂淑玲
正本係照原本作成。
上訴人如不服本判決，應於收受送達後20日內向本院提出上訴書
狀，其未表明上訴理由者，應於提出上訴後20日內向本院補提理
由書狀（均須按他造當事人之人數附繕本）上訴時應提出委任律
師或具有律師資格之人之委任狀；委任有律師資格者，另應附具
律師資格證書及釋明委任人與受任人有民事訴訟法第466條之1第
1項但書或第2項（詳附註）所定關係之釋明文書影本。如委任律
師提起上訴者，應一併繳納上訴審裁判費。
中    華    民    國   100    年    5     月    24    日
                              書記官  明祖全
附註：
民事訴訟法第466條之1（第1項、第2項）：
對於第二審判決上訴，上訴人應委任律師為訴訟代理人。但上訴
人或其他法定代理人具有律師資格者，不在此限。
上訴人之配偶、三親等內之血親、二親等內之姻親，或上訴人為
法人、中央或地方機關時，其所屬專任人員具有律師資格並經法
院認為適當者，亦得為第三審訴訟代理人。